臺灣臺東地方法院民事判決　　　　　　 100年度簡上字第12號
上　訴　人　嚴劉福生即劉福生.
被　上訴人　郭秋文
上列當事人間請求給付票款事件，上訴人對於中華民國100年2月
10日本院簡易庭99年度東簡字第154號第一審判決提起上訴，本
院於民國100年4月29日言詞辯論終結，判決如下：
    主      文
原判決廢棄。
被上訴人在原審之訴駁回。
第一審、第二審訴訟費用，均由被上訴人負擔。
    事實及理由
壹、被上訴人（即原審原告）方面：
    上訴人在民國87年2月10日向伊借款新臺幣（下同）50,000
    元，並簽發：票面金額為50,000元、發票日為87年2月10日
    、票據號碼為CH439155號之本票1紙（下稱系爭本票，見本
    院99年度司促字第3033號支付命令卷，下稱系爭支付命令卷
    ）交付伊，在前揭借款後約兩個月，伊即向上訴人追討系爭
    借款，但上訴人均藉故拖延；此後伊亦多次向上訴人催討，
    惟迄今上訴人尚未返還系爭借款，而伊僅有以：系爭本票得
    證明上訴人有向伊系爭借款之證據，除此之外，並無其他之
    證據資料，爰依民法第478條消費借貸之法律關係起訴，並
    聲明求為判決：上訴人應給付上訴人50,000元，及自99年7
    月9日（即系爭支付命令送達上訴人之翌日）起至清償日止
    ，按週年利率百分之5計算之利息。茲因原審為上訴人敗訴
    之判決，上訴人不服提起上訴，惟原審之判決並無未當等語
    ，茲引用原審所為之陳述及所提狀、證所載等語，併聲明求
    為判決：駁回上訴人之上訴｛見本院卷（下同）第18頁至第
    19 頁｝。
貳、上訴人（即原審被告）方面：
    其在87年2月10日並未向被上訴人為系爭借款，亦未簽發系
    爭本票，縱有簽發系爭本票，則該票款請求權亦已罹時效消
    滅等語，故在原審聲明求為判決：(一)駁回原告之訴；(二)如受
    不利判決，願供擔保請准宣告免為假執行。茲因原審為上訴
    人敗訴之判決，上訴人不服提起上訴，除引用原審所為之陳
    述及所提狀、證所載外，另補陳上訴理由：其未簽發系爭本
    票，縱有簽發系爭本票，則該票款請求權亦已罹時效消滅，
    且被上訴人並未就：已將系爭借款交付上訴人之事實，負舉
    證之責等語，併聲明求為判決：(一)廢棄原判決；(二)駁回被上
    訴人在原審之起訴（第19頁）。
參、下列事實為兩造所不爭執（第20頁至第21頁），自應堪信為
    真實，本院爰逕採為辯論及判決之基礎。
  一、依本院99年度司促字第3033號支付命令卷（即系爭支付命
      令卷）所附：票據號碼為CH439155號之本票內載：票面金
      額為50,000元、發票人為劉福生、發票日為87年2月10日
      （即系爭本票）。
  二、上訴人於99年7月2日以本院內載：「民事聲請支付命令狀
      （以單張本票聲請）」之例稿，繕寫內載「..一、請求標
      的：債務人（係指上訴人）應給付債權人（係指被上訴人
      ）新臺幣（下同）伍萬元及自民國87年2月10日起至清償
      日止，按週年利率百分之六計算之利息。..二、請求之原
      因及事實：債務人劉福生簽發..民國87年2月10面額新臺
      幣伍萬元，票號439155的本票乙紙，交付債權人。未料屆
      期提示因債務人不為清償，債權人雖經屢次催討仍置之不
      理。偉次敬祈鈞院依督促程序對債務人發支付命令促其清
      償....。證物：本（係指系爭本票）票影本乙張」（見系
      爭支付卷內附之系爭支付命令聲請狀），故被上訴人係以
      ：系爭本票為證據，聲請本院核發上訴人應給付被上訴人
      系爭票款之支付命令。
  三、被上訴人訴之變更之經過：
      被上訴人在原審於99年9月28日言詞辯論期日陳述：「（
      法官問：請求權之基礎？）借款債權，系爭本票是證明借
      款債權的證據，除了系爭本票以外沒有其他的證據。」等
      語（見原審卷第12頁：筆錄）；繼於100年1月20日言詞辯
      論期日稱：「（訴之聲明、事實及理由）..爰依消費借貸
      之法律關係，請求被告返還借款..」（見原審卷第49頁：
      筆錄）等語。而上訴人於同日（即100年1月20日言詞辯論
      期日）則以：「（答辯聲明、事實及理由）我未向原告借
      款或簽發系爭本票，原告（係指被上訴人）應負舉證責任
      ..。」（見原審卷第50頁：筆錄）等語答辯。故上訴人顯
      已就：被上訴人前在系爭支付命令所請求之「票款」，嗣
      變更為「請求借款」之聲明，在前揭言詞辯論期日，無異
      議而為本案之辯論，依民事訴訟法第255條第2項之規定，
      視為同意被上訴人之前揭變更。而兩造同意：以被上訴人
      變更聲明後之返還系爭借款，為起訴之法律關係。
  四、對卷內文書、資料之形式真正不爭執，但實質證明力，則
      由本院認定時。且本件卷內證據資料已充足，無庸傳喚證
      人作證，請本院依卷內之證據資料逕為判斷。
肆、本件經兩造同意行集中審理，並協議、整理限縮爭點為（第
    21頁）：
    被上訴人以系爭本票為證據，請求上訴人返還借款50,000元
    ，有無理由？
伍、得心證之理由：
    按(一)「稱消費借貸者，謂當事人一方移轉金錢或其他代替物
    之所有權於他方，而約定他方以種類、品質、數量相同之物
    返還之契約。」（民法第474條第1項）、「借用人應於約定
    期限內，返還與借用物種類、品質、數量相同之物，未定返
    還期限者，借用人得隨時返還，貸與人亦得定一個月以上之
    相當期限，催告返還。」（民法第478條）；(二)「『謂當事
    人一方移轉金錢或其他代替物之所有權於他方，而約定他方
    以種類、品質、數量相同之物返還之契約』，民法第474條
    第1項定有明文。該規定並未改變消費借貸為要物契約之本
    質，而同法修正前原第475條『消費借貸，因金錢或其他代
    替物之交付，而生效力』之規定，易使人誤會金錢或其他代
    替物之交付為消費借貸之生效要件，因而配合第474條第1項
    之修正，而予刪除，此觀該條之刪除理由自明。是民法上開
    條文修正後，消費借貸之貸與人，不因而免除其對要物性之
    舉證責任。」（見臺灣高等法院95年度建上字第115號判決
    意旨參照）、「稱消費借貸者，於當事人間必本於借貸之意
    思合致，而有移轉金錢或其他代替物之所有權於他方之行為
    ，始得當之。是以消費借貸，因交付金錢之原因多端，除有
    金錢之交付外，尚須本於借貸之意思而為交付，方克成立。
    倘當事人主張與他方有消費借貸關係存在者，自應就該借貸
    意思互相表示合致及借款業已交付之事實，均負舉證之責任
    ，其僅證明有金錢之交付，未能證明借貸意思表示合致者，
    仍不能認為有該借貸關係存在。」（最高法院98年度臺上字
    第1045號判決意旨參照）；(三)「消費借貸為要物契約，因金
    錢或其他代替物之交付而生效力（參見89年5月5日民法債編
    修正施行前之民法第475條）。又支票為文義證券及無因證
    券，支票上權利係依支票文義而發生，與其基礎之原因關係
    各自獨立，支票上權利之行使，不以其原因關係存在為前提
    ，尚難因執有支票，即得證明其所主張之原因關係為存在。
    本件被上訴人主張上訴人之被繼承人..於78年間向其借用系
    爭款項之事實，既為上訴人所否認，依舉證責任分配之原則
    ，自應由被上訴人就主張已交付借款之事實，負舉證責任。
    」（最高法院90年度臺上字第8號判決意旨參照）、「票據
    乃文義證券及無因證券，票據上之權利義務，悉依票上所載
    文義定之，與其基礎之原因關係各自獨立，票據上權利之行
    使，不以其原因關係存在為前提，是以執票人行使票據上權
    利時，就其基礎之原因關係確係有效存在，固不負舉證責任
    。惟兩造均主張系爭本票交付之原因關係為消費借貸，票據
    債務人抗辯未收受借款，消費借貸未成立，則就借款已交付
    之事實，自應由執票人負舉證責任。」（最高法院88年度臺
    簡上字第55號判決意旨參照）；(四)「當事人主張有利於己之
    事實者，就其事實有舉證之責任。」（民事訴訟法第277條
    前段）、「民事訴訟如係由原告主張權利者，應先由原告負
    舉證之責，若原告先不能舉證，以證實自己主張之事實為真
    實，則被告就其抗辯事實即令不能舉證，或其所舉證據尚有
    疵累，亦應駁回原告之請求。」（最高法院17年上字第917
    號判例意旨參照）（見本院卷第23頁：前揭判決資料）。經
    查：
  一、系爭本票既為無因證券，則交付系爭本票之原因甚多，或
      為贈與、買賣、借貸；或為確保當事人間已存在之法律關
      係、為消滅已存在之法律關係等情，況系爭本票之權利係
      依該票據文義而發生，與其基礎之原因關係各自獨立，系
      爭本票權利之行使，自不以其原因關係存在為前提，故除
      別有證據外，尚難逕僅以：有系爭本票之簽發、授受或轉
      讓之行為，即認為得證明其所主張之原因關係為存在，應
      無疑義。
  二、被上訴人雖以：持有上訴人所簽發之系爭本票，而主張上
      訴人曾於87年2月10日向被上訴人借得系爭借款乙節，惟
      本院認為：系爭本票縱然確係由上訴人所簽發，但被上訴
      人所主張簽發系爭本票之原因關係（即系爭借款）之事實
      ，既為上訴人所否認，則揆諸前揭規定，被上訴人自應就
      ：已將系爭借款交付上訴人，及本於借貸之意思而為交付
      系爭借款予上訴人乙情，負舉證之責，應無疑義。惟據被
      上訴人在本院100年4月29日言詞辯論期日稱：「（有否證
      據能證明你曾於87年2月10日將借款50,000元交付上訴人
      ？）因為我跟上訴人是很好的朋友，當初是上訴人到我家
      裡跟我借款，除了這張本票（係指系爭本票）外，無其他
      證據。」、「（有否證據能證明上訴人係基於向你為系爭
      借款之意思，而簽發系爭本票給你？）因為我跟上訴人是
      很好的朋友，當初是上訴人到我家裡跟我借款，除了這張
      本票（係指系爭本票）外，無其他證據。」等語（見本院
      卷第21頁至第22頁：筆錄）。據上，被上訴人就：與上訴
      人間成立系爭借款意思表示合致、已交付系爭借款予上訴
      人等節，均尚未舉證以實其說。職是，在被上訴人尚未為
      前揭舉證之前，尚難僅以持有系爭本票，即得逕認兩造間
      已成立系爭借款之法律關係；及被上訴人因前揭法律關係
      ，已交付系爭借款予上訴人之事實為真，應為昭然。
陸、綜上所述，被上訴人依民法第478條消費借貸之法律關係，
    請求上訴人應給付系爭借款，為無理由，不應准許。原審僅
    以：「被告抗辯系爭本票上簽名非渠所簽云云，尚不足採。
    」，而在被上訴人未為前揭舉證之前，即認定：「原告（係
    指被上訴人）主張被告（係指上訴人）因向其借款50,000元
    而簽發系爭本票交予原告，被告迄未依約返還借款等語，應
    堪採信。」等語，遂為被上訴人勝訴之判決乙情，尚有未洽
    。而上訴意旨指摘原判決不當，求予廢棄改判，為有理由，
    爰由本院予以廢棄，並改判如主文第2項所示。
柒、據上論結，本件上訴為有理由，依民事訴訟法第436之1第3
    項、第450條、第78條之規定，判決如主文所示。
中    華    民    國    100    年    4    月    29    日
                  民事庭    審判長法  官  李芳南
                                  法  官  楊憶忠
                                  法  官  陳兆翔
右為正本係照原本作成。
本件判決不得上訴。
中    華    民    國    100    年    4    月    29    日
                                  書記官  陳昭穎